【裁判字號】    96,訴,9515
【裁判日期】    970812
【裁判案由】    拆屋還地等
【裁判全文】
臺灣臺北地方法院民事判決              96年度訴字第9515號
    原      告  臺灣臺北看守所
    法定代理人  乙○○
    訴訟代理人  丙○○
    被      告  戊○○
                丁○○
                甲○○
    共      同
    訴訟代理人  鍾明達律師
上列當事人間請求拆屋還地等事件，本院於97年7月29日言詞辯
論終結，判決如下：
    主  文
被告戊○○應將坐落臺北市○○段○○段五六八地號上如附圖所
示Ａ部分面積十八平方公尺即門牌號碼臺北市○○區○○街一一
一之二十六號之房屋及其他工作物拆除，將該土地返還原告。
被告戊○○應給付原告新臺幣參拾壹萬柒仟伍佰肆拾元及自民國
九十五年十二月三十日起至清償日止，按週年利率百分之五計算
之利息，並自九十五年十二月三十日起至返還上開土地之日止，
按月給付原告新臺幣伍仟柒佰零柒元。
被告丁○○、甲○○應自座落臺北市○○段○○段五六八地號上
如附圖所示Ａ部分面積十八平方公尺即門牌號碼臺北市○○區○○街一一一之二十六號之房屋及其他工作物遷讓。
原告其餘之訴駁回。
訴訟費用由被告戊○○負擔十分之六，被告丁○○、甲○○各負
擔十分之一，餘由原告負擔。
本判決原告勝訴部分，於原告以新臺幣參拾捌萬零貳佰拾陸元為
被告供擔保後，得假執行。但被告戊○○如於假執行程序實施前
，以新臺幣壹佰拾肆萬零陸佰肆拾玖元為原告預供擔保，得免為
假執行。
原告其餘假執行之聲請駁回。
    事  實
壹、程序部分：
一、按訴狀送達後，原告不得將原訴變更或追加他訴。但請求之
    基礎事實同一者，擴張或減縮應受判決事項之聲明者，不甚
    礙被告之防禦及訴訟4之終結者，不在此限，民事訴訟法第
    25 5條第1項第2款、第3款及第7款定有明文。查，原告起訴
    狀訴之聲明第一項原請求被告返還面積14.99平方公尺土地
    ，第二項則請求被告不當得利新台幣下同264,795元、按月
    給付4,752元，嗣經台北市大安地政事務所複丈後，原告將
    請求面積擴張為18平方公尺及317,966元、5,707元，核與上
    開規定相符，應予准許。
二、按占有人於土地所有人起訴拆屋還地前，主張其已因時效取
    得地上權登記請求權，而向該管地政機關申請為地上權登記
    並經受理，或經占有人於該訴訟繫屬中依法提起反訴，請求
    確認其地上權登記請求權存在及命所有人容忍為地上權登記
    者，受訴法院既均應就該占有人是否具備時效取得地上權之
    要件，為實體上裁判。最高法院96年台上字第2303號判決要
    旨可資參照。查，本件被告戊○○已於於96年11月16日起訴
    請求原告容忍伊地上權登記，現正由本院97 年度重訴第5號
    審理中，爰依民事訴訟法第182條第1項規定，聲請停止訴訟
    程序云云。然按民事訴訟法第182條第1項既明定法院得命中
    止訴訟程序，則有同條項所定情形時，應否命其中止，法院
    本有自由裁量之權，並非一經當事人聲請，即應命其中止。
    最高法院28年抗字第164號判例可資參酌。則本件原告依據
    民法第767條、第179條規定請求被告拆屋還地並返還不當得
    利，被告雖辯稱係以行使地上權之意思而為占有，並已起訴
    請求被告容忍為地上權登記，惟原告所主張之法律關係成立
    與否，顯非以該訴訟為據，本院認應無停止訴訟程序之必要
    ，併此敘明。
貳、實體部分：
一、原告主張：
    坐落台北市○○段○○段第568地號土地（下簡稱系爭土地
    ），為中華民國所有，由伊為管理機關，被告戊○○於上開
    土地上所有門牌號碼為台北市○○區○○街111之26號（下
    稱系爭房屋）乃占用原告所有系爭土地，其面積經複丈結果
    為18平方公尺。然被告戊○○所有之系爭建物占有原告所有
    之土地並無合法權源，且被告丁○○、甲○○2人設籍居住
    均屬無權占有，已妨害原告之所有權。又被告無權占有原告
    所有上開土地，係無法律上原因受利益，原告受有相當於租
    金之損害。復查最高法院88年臺上字第404號判決所指「法
    院應就請求容忍辦理地上權登記之訴訟標的法律關係，為實
    體裁判」之前提，須以（一）占有人於土地所有人主張其為
    無權占有，起訴請求其拆屋還地之前，已以時效而取得地上
    權登記請求權，向該管地政機關聲請為地上權登記；（二）
    占有人所聲請之時效而取得地上權登記案件，經該管地政機
    關受理為要件。本件原告已於民國95年12月4日向鈞院聲請
    調解，依民法第129條第2項第2款規定，調解之聲請，與起
    訴效力同，而被告戊○○於96年7月13日始向大安地政事務
    所提出時效取得地上權登記，顯與上開要件不符。又被告戊○○所提時效取得地上權登記業經駁回，經提起訴願，亦遭
    駁回，目前亦向行政法院提起訴訟中，基於司法裁判二元制
    度之精神，被告實無於行政訴訟審理中，又以同一理由請求
    受訴法院，就請求容忍辦理地上權登記之訴訟標的法律關係
    為實質上審理。況依民事訴訟法第182條第1項所謂「他訴訟
    」，係以民事訴訟繫屬於普通法院為限，原告實無據以聲請
    鈞院停止訴訟程序之理。被告戊○○係以買賣意思非基於行
    使地上權意思受讓系爭土地，其亦未提出關於「行使地上權
    之主觀意思而占有」之證明文件，被告主張時效取得地上權
    即欠缺法律上之理由。為此爰依民法第767條、第179條之
    規定，請求被告拆屋還地，並給付自原告請求調解狀繕本送
    達翌日回溯5年，按系爭占有土地面積之公告地價之年息5％
    計算相當於租金之不當得利。及自調解狀繕本送達之翌日（
    即96年12月30日）起至清償日止按年利率5%計算之利息；暨
    自調解狀繕本送達翌日起，至返還上開土地之日止，按月返
    還不當得利。並聲明：１、被告戊○○應將坐落於台北市○○段○○段第568地號上，門牌號碼台北市○○區○○街111
    之26號如土地複丈成果圖，面積為18平方公尺之房屋拆除，
    並將土地返還原告。２、被告戊○○應給付原告新台幣317,
    966元，即自調解書狀送達之翌日起至清償日止按年息5%計
    算之利息，並自調解書狀送達之翌日起至返還上開土地之日
    止，按月給付5,707元。３、被告丁○○、甲○○等2人應自
    同地號土地上遷讓。４、原告願供擔保，請准宣告假執行。
二、被告則以：
  (一)伊向訴外人謝泉拔買受系爭土地並以行使地上權之意思居住
    系爭房屋已31年，得請求登記為地上權人，故被告並非無權
    占有，且已依法向臺北市大安地政事務所申請地上權登記，
    雖遭駁回，被告已依行政程序提起訴願及行政訴訟。且已於
    96年11月16日起訴請求原告容忍伊地上權登記，現正由本院
    97 年度重訴第5號審理中，爰依民事訴訟法第182條第1項規
    定，請求准於在97年度重訴字第5號事件終結前停止本案訴
    訟程序。
  (二)系爭房屋之處分權僅戊○○所有，其餘之人均無處分權，原
    告以之為被告訴請拆屋還地，均無理由，況系爭房屋所處地
    區不若鄰近地區繁榮及便捷，原告請求之相當租金之不當得
    利亦屬過高等語置辯。並聲明：1.原告之訴駁回。2.訴訟費
    用由原告負擔。3.如受不利判決，請准供擔保免為假執行。
三、查，系爭土地為中華民國所有，原告為管理機關，而被告戊○○於65年9月13日向訴外人謝泉拔購得占有系爭土地門牌
    號碼為台北市○○區○○街111之26號之房屋（下稱系爭房
    屋），經測量後占用面積共18平方公尺，被告戊○○、丁○○，甲○○等三人並設籍居住於該址迄今等情，為兩造所不
    爭，且有原告提出土地所有權狀、地籍圖謄本、現場照片、
    被告所提之買賣所有權移轉契約書、房屋稅繳款書及戶籍謄
    本為證，復經本院至現場勘驗及臺北市大安地政事務所測量
    繪製土地複丈成果圖在卷可參（見本院卷第109頁），堪信
    為真。茲本件應審就者為(一)被告戊○○有無權利占有使用系
    爭土地？(二)被告相當於租金之不當得利該如何計算？
五、按所有人對於無權占有或侵奪其所有物者，得請求返還之，
    對於妨害其所有權者，得請求除去之。有妨害其所有權之虞
    者，得請求防止之，民法第767條定有明文。次按國有財產
    撥給各地國家機關使用，名義上雖仍屬國有，實際上即為使
    用機關行使所有人之權利，故本院對於是類財產，向准由管
    領機關起訴代國家主張所有權人之權利（最高法院29年上字
    第1061號判例意旨參照）。經查系爭土地係屬國有，原告為
    管理機關，已如前陳；被告未能證明其有使用系爭土地之合
    法權源，則原告本於民法第767條規定，請求被告戊○○拆
    除如附圖A所示之房屋返還原告，被告丁○○、甲○○自上
    開房屋遷出，即屬正當，應予准許。次按土地占有人因時效
    而取得地上權登記請求權者，向該管地政機關聲請為地上權
    登記，如經地政機關受理，受訴法院固應就占有人是否具備
    取得地上權之要件，為實體上之裁判，惟此之向該管地政機
    關為地上權登記之聲請，限於土地所有人對占有人提起拆屋
    還地訴訟前為之，蓋因時效而取得地上權登記請求權者，不
    過有此請求權而已，在未登記為地上權人以前，仍不得據以
    對抗土地所有人，而謂其係有權占有。又占有人之占有，縱
    已具備時效取得地上權之要件，倘係在土地所有權人或管理
    權人依民法第767條規定提起訴訟後，始向管轄地政機關聲
    請登記者，受訴法院毋庸就占有人是否具備時效取得地上權
    登記之要件，為實體上裁判。若認法院仍必須就占有人是否
    具備取得地上權之要件，為實體上之調查審認，將導致占有
    人於訴訟中利用向地政機關為地上權登記之聲請手段，阻撓
    及拖延訴訟之進行，影響土地所有人之權益，自非可取。今
    查，本件原告早於95年12月14日因被告戊○○等無權占用請
    求拆屋還地而向本院聲請調解（見本院卷第15頁民事聲請調
    解狀），而原告於96年11月12日收受調解不成立證明書後於
    十日內之同年11月21日起訴（見本院卷第3、16頁），被告
    戊○○則遲於96年7月13日請求為時效取得地上權登記之聲
    請，並經臺北市地政處駁回一節，有台北市大安地政事務所
    登記申請書、臺北市地政處處96年10月31日北市地一字第
    09632638300號函附卷可憑（見本院卷第101頁、第121頁）
   ，則被告戊○○於原告依民法第七百六十七條規定提起本件
    訴訟後，始向地政機關請求為時效取得地上權登記之聲請，
    按諸前揭說明，自不得據以對抗土地所有人而認其非無權占
    有，同理，若於土地所有權人起訴後，始就地政機關駁回登
    記提起行政訴訟，亦不足為停止訴訟之原因，以免阻撓及拖
    延訴訟。是被告戊○○所辯，於法未合，難以憑採，不足為
    其有利之事實認定。
六、按無法律上之原因而受有利益，致他人受有損害者，應返還
    其利益，民法第179條定有明文。次按，依不當得利之法則
    請求返還不當得利，以無法律上之原因而受有利益，致他人
    受有損害為要件，故其得請求返還之範圍，應以對方所受之
    利益為度，非以請求人所受損害若干為準，無權占有他人土
    地，可能獲得相當於租金之利益為社會通常之觀念。最高法
    院61年台上字第1695判例著有明文可資參酌。查被告戊○○
    無權占有系爭土地，獲有相當於租金之利益，而原告受有無
    法使用收益之損害，則原告依據不當得利法律關係，請求被
    告戊○○自調解書狀繕本送達翌日（95年12月30日，見本院
    95年度北調字第847號卷）回溯五年（即90年12月31日至95
    年12月30日）及至返還系爭土地止按月之不當得利，自屬有
    據。次按，城市地方房屋之租金，以不超過土地及其建築物
    申報總價年息10％為限，土地法第97條有明文規定。租用基
    地建築房屋者依據同法第105條之規定亦準用之。而系爭房
    屋位於臺北市○○○路與愛國東路口，緊鄰中正紀念堂、南
    門市場、中正國中、捷運中正紀念堂站，步行即可抵達，生
    活機能便利等情，經本院至系爭房屋勘驗屬實，有勘驗筆錄
    在卷足參（見本院卷第84頁），是本院審酌後認原告僅請求
    以該地申報總價額5％之計算為適當。系爭568地號之土地90
    至92年度公告地價為每平方公尺70,41 7元、93至95年之公
    告地價分別為每平方公尺70,663元，96年之公告地價各為每
    平方公尺76,094元，有原告提出之臺北市公告土地現值及公
    告地價查詢系統在卷可稽（見本院卷第17頁）；又被告占有
    系爭土地為18平方公尺，從而原告請求被告給付原告自90
    年12月31日起至95年12月30日止相當於租金之損害，計為
    317,540元（計算方式：公告地價70,417×18平方公尺×5％
    ×1/365＋公告地價70,417×18平方公尺×5％×2+公告地價
    70,663×18平方公尺×5％×2＋公告地價70,663×18平方公
    尺×5％×364/365＝317,540，元以下四捨五入），為有理
    由，應予准許。又查系爭土地96年之公告地價為每平方公尺
    76,094元，依上開同一方法計算，被告就系爭土地之每月應
    給付之不當得利為5707元（計算方式：公告地價76,094×18
    平方公尺×5％/12=5707。元以下四捨五入），是原告請求
    自調解狀繕本送達之翌日即95年12月30日起至返還上開土地
    之日止，每月給付5707元，亦應准許。
六、綜上所述，原告依所有物返還請求權及不當得利之法律關係
    ，請求被告戊○○將坐落臺北市○○段○○段568地號上如附
    圖所示A部分面積18平方公尺即門牌號碼臺北市○○區○○
    街111之26號之房屋及其他工作物拆除，並將土地返還，被
    告丁○○、甲○○將自該土地遷讓，被告戊○○並應給付原
    告317,540元及自調解書狀送達翌日即95年12月30日起至清
    償日止，按週年利率5%計算之法定遲延利息，並自調解書狀
    送達翌日即96年12月30日起至返還上開土地之日止，按月給
    付原告5707元，為有理由，應予准許。逾此部分之請求，則
    無理由，應駁回之。
七、兩造分別陳明願供擔保請准宣告假執行或免為假執行，關於
    原告勝訴部分，核無不合，爰分別酌定相當之擔保金額，予
    以准許。至原告敗訴部分，假執行之聲請失所附麗，應予駁
    回。
八、本件事證已臻明確，兩造其餘攻擊或防禦方法，經本院審酌
    後，認均與本件之結論無涉，茲不予論述，併予敘明。
據上論結，本件原告之訴為一部有理由，一部無理由，依民事訴
訟法第79條，第390條第2項、第392條第2項，判決如主文。
中    華    民    國    97    年    8    月    12    日
                  民事第四庭    法  官  吳定亞
以上正本係照原本作成
如對本判決上訴，須於判決送達後20日內向本院提出上訴狀
中    華    民    國    97    年    8    月    12    日
                                書記官  高秋芬


司法院資訊處製作；財團法人民間司法改革基金會備份。
